【裁判字號】    97,上易,177
【裁判日期】    970402
【裁判案由】    家暴妨害自由
【裁判全文】
臺灣高等法院刑事判決                 97年度上易字第177號
上  訴  人
即  被  告  乙○○
上列上訴人因家暴妨害自由案件，不服臺灣士林地方法院95年度
易字第1589號，中華民國96年4月26日第一審判決（起訴案號：
臺灣士林地方法院檢察署95年度偵字第1242號），提起上訴，本
院判決如下：
    主  文
上訴駁回。
    事  實
一、乙○○為甲○○之大伯，二人間有家庭暴力防治法第3 條第
    4 款之姻親關係，並分別居住於屬共通大門之臺北市大同區
    ○○○路362 巷36號4 樓與3 樓，因家產紛爭，素有不睦，
    於民國（下同）94年10月22日23時許，甲○○因事外出，適
    乙○○於返回上揭住處4樓房間休息，因遭反鎖不得其門而
    入，懷疑係甲○○所為，懷恨在心。翌（23）日14時許，乙
    ○○攜同鎖匠李宗達至4樓換門鎖，遭甲○○阻止，雙方遂
    發生爭執，乙○○竟基於恐嚇之犯意，對甲○○恫稱：「你
    快要死了」、「我快要給你死了」（臺語）等加害生命之語
    言恐嚇甲○○，使甲○○心生畏懼，致生危害於安全。
二、案經甲○○訴由臺北市政府警察局大同分局報請臺灣士林地
    方法院檢察署檢察官偵查起訴。
    理  由
一、按被告以外之人於審判外之言詞或書面陳述，除法律有規定
    者外，不得作為證據；又被告以外之人於審判外之陳述，雖
    不符合同法第159條之1至第159條之4之規定，但經當事人於
    審判程序同意作為證據，法院審酌該言詞陳述或書面陳述作
    成時之情況，認為適當者，亦得為證據。當事人、代理人或
    辯護人於法院調查證據時，知有第159條第1項不得為證據之
    情形，而未於言詞辯論終結前聲明異議者，視為有前項之同
    意，刑事訴訟法第159條第1項及第159條之5分別定有明文。
    查本判決下列所引用之各該被告以外之人於審判外之陳述（
    包含書面陳述），雖屬傳聞證據，惟當事人於原審及本院審
    理中均表示同意作為證據方法而不予爭執，且迄至言詞辯論
    終結前亦未再聲明異議，本院審酌上開證據資料製作時之情
    況，尚無違法不當及證明力明顯過低之瑕疵，亦認為以之作
    為證據應屬適當，故揆諸前開規定，爰逕依刑事訴訟法第15
    9條之5規定，認前揭證據資料均有證據能力，先予敘明。
二、訊據被告乙○○雖供承：有於上揭時地與告訴人甲○○因換
    鎖事件發生爭執等情，惟矢口否認有出言恐嚇告訴人。辯稱
    ：伊根本沒有說「你快要死了」、「我快要給你死了」等語
    恐嚇告訴人云云。惟查：
  (一)被告為告訴人之大伯，二人間有家庭暴力防治法第3 條第4
    款之姻親關係，並分別居住於屬共通大門之臺北市大同區○
    ○○路362 巷36號4 樓與3 樓，因家產紛爭，素有不睦，於
    94 年10 月22日23時許，告訴人因事外出，適被告返回上揭
    住處4 樓房間休息，因遭反鎖不得其門而入，懷疑係告訴人
    所為。翌（23）日14時許，被告攜同鎖匠至4 樓欲換門鎖，
    遭告訴人阻止，雙方遂發生爭執等情，為被告所不爭執，此
    部分事實，自堪認定。
  (二)而被告對告訴人恐嚇稱：「你快要死了」、「我快要給你死
    了」（臺語），使告訴人心生畏懼等情，業據證人甲○○於
    原審審理時證稱：94年10月22日晚上被告帶著女友（李佳蓉
    ）回家時，大伯（指被告）借住四樓房間內，10點40幾分的
    時候女傭打電話給我，說大老闆（指被告）在生氣，門反鎖
    起來，叫我趕快回家開門，我當時在按摩，我說15分鐘就到
    家，我回家之後，他們人不在現場，後來跟女傭上去樓上拿
    鑰匙，打開四樓被告房間的房門，到了隔天下午1時多的時
    候，四樓有敲打聲音，我跟我兒子林李龍打開攝影機，看是
    何人上樓，發現有三人上去四樓，就是大伯、李佳蓉及鎖匠
    ，我跟林李龍說請他陪我上去四樓，因我一人不敢上去樓上
    ，那時候他們鎖已經換掉了，我問鎖匠李老闆你在做什麼，
    他說人家請我來換房間的門鎖，我跟我大伯說房子是我的，
    你要換鎖應該要先知會我，鎖匠看我們起爭執就離開了。我
    大伯就發了，因為我說房子是我的，被告就罵三字經「四
    樓不是你的」，那時候我就楞了一下，我再三告訴被告，作
    什麼事情要先知會我，被告就說：「你快要死了，你還不知
    道」、「我要給你死」，李佳蓉從房間內走出來，面帶笑容
    跟我打招呼，被告就帶著她趕快離開了。被告跟我起爭執，
    恐嚇說這些話的時候，在四樓客廳。聽到這句話，我活在恐
    懼中，生活受到威脅等語綦詳（見原審卷第58至61頁），核
    與當時在場證人即告訴人之子林李龍於原審審理時證述：94
    年10月23日下午2點的時候，因為樓上發生敲打聲音，我母
    親覺得奇怪，我就調攝影機的紀錄觀看，發現有三人上去民
    生西路362巷36號4樓，其中一人我母親認識，是迪化街鎖匠
    ，我跟我母親就上去看，就看到李鎖匠、被告，另一個女子
    在房間內，當時鎖已經換好了，我母親詢問被告，為何要換
    鎖，沒有經過她的同意，因為四樓的權狀是我母親所有的，
    李鎖匠看到我母親與被告爭執，就匆匆離去，被告見李鎖匠
    離去，就對我母親說：「你要死了，我要讓你死」、我當時
    在場，確實有聽到被告對我母親說：「快要給你死，你快要
    死了，你還不知道嗎」，這二句話等語相合（見原審卷第63
    至64頁）。參諸被告與證人甲○○因家產紛爭，素有不睦，
    此次被告又懷疑房間門反鎖為告訴人所為，氣憤之餘出言恐
    嚇，核屬情理之中。證人林李龍雖無從確定被告以國語或臺
    語對告訴人為恐嚇言詞，然因人類對於事物之注意及觀察，
    有其能力上之限制，未必如攝影機或照相機般，對所發生或
    經歷的事實能機械式無誤捕捉，亦未必能洞悉事實發生過程
    之每一細節及全貌。且常人對於過往事物之記憶，隨時日之
    間隔而漸趨模糊或失真，自難期其如錄影重播般地將過往事
    物之原貌完全呈現。此外，因個人教育程度、生活經驗、語
    言習慣之不同，其表達意思之能力、誠實意願、嚴謹程度及
    利害關係之不同，而有對相同事物異其供述之情形發生，而
    其歧異之原因，未必絕對係出於虛偽所致，本件案發時間距
    證人林李龍於審理中作證，已一年餘，原難期待證人林李龍
    就案發細節描繪，是證人林李龍縱不能確定被告於案發時以
    國語或臺語講恐嚇話等情，並無礙於本院對其證詞真確與否
    之肯認，併此敘明。
  (三)至於證人即案發時為被告換鎖之鎖匠李宗達及證人李佳蓉即
    被告女友，於原審審理時雖均證稱：沒有聽聞被告恐嚇告訴
    人云云。然證人李宗達為職業鎖匠，對於他人家務紛爭本不
    欲介入過甚，此徵諸其於審理中證述：當我在換鎖時，被告
    與告訴人有在吵架，那時我趕快換鎖，二、三分鐘後，我換
    好鎖後就離去，我沒有注意其等爭吵之內容等語（見原審卷
    第89頁）即明，渠對此事既漠不關心，自難對於被告與告訴
    人爭執時，是否夾帶恐嚇之詞，求其注意及記憶，渠證述未
    聽聞恐嚇語言，尚難引為有利於被告之證據。另證人李佳蓉
    為被告之女友，所言難免迴護被告，且細繹其於原審審理中
    所證：我進入屋內沒有幾分鐘就跟被告離開了，並沒有進入
    房間內等案發情節，核與證人李宗達於原審審理時證稱：伊
    在換鎖時，被告之女性友人李佳蓉在四樓換鎖房間內等語（
    見原審卷第90頁），及證人甲○○於原審審理時證稱：我與
    被告在爭執時，李佳蓉在房間內等語（見本院審理卷第58
    至59頁），與證人林李龍於本院審理時證稱：被告與甲○○
    發生爭執時，李佳蓉在房間內等語（見本院審理卷第64頁）
    均不符，益徵李佳蓉之上開證詞，顯有瑕疵，自難遽採為有
    利於被告之證據。
  (四)雖被告於本院審理時再辯稱：告訴人甲○○與證人林李龍所
    證不實，伊與女友李佳蓉均在門外等待開鎖，李佳蓉不可能
    自房間內出來，且無當時之錄影帶可證伊有恐嚇犯行云云。
    惟被告就伊於事實欄所載時間，有在臺北市大同區○○○路
    362巷36號4樓房間前，因換鎖事件與告訴人發生爭執等情並
    不否認，是已無須錄影帶證明上開情事之存在，有無錄影帶
    與被告是否涉有恐嚇犯行之認定無。再證人李佳蓉當時在
    房間內之事實，除證人林李龍可證外，鎖匠李宗達亦為相同
    之證述，且李宗達於原審審時係證稱：我剛去四樓開鎖時只
    有看到被告一人跟另一個女生，因為被告說還要換鎖，所以
    我回去拿鎖要來換，第二次我來的時侯還有看到二、三個女
    的。當我換鎖的時候，他們有在吵架，因為時間已久，我忘
    記我到底是有無帶鎖，好像是要換鎖的時候，告訴人甲○○
    有在那裡說話，他有同意叫我換。我第一次前往的時候，門
    鎖應該是我開的。第二次再來換鎖時，我是直接上去四樓，
    當時被告與另一個女生在四樓換鎖的房間內，當時門已經開
    了（參見原審第89頁）。足認證人甲○○就此部分之證述並
    無不實之處。況甲○○已證述，被告係於鎖匠李宗達離開後
    ，始對其為恐嚇之言語，是李宗達證稱，渠只聽見被告與告
    訴人爭吵，未聽見被告有恐嚇之言語，亦不足為被告有利之
    認定。
  (五)綜上所述，被告所辯，應屬卸責飾詞，不足採信。本件事證
    明確，被告犯行堪以認定。
三、核被告以加害生命之事出言恐嚇，致危害他人安全之行為，
    係犯刑法第305條之恐嚇罪。被告行為後刑法第305條本身雖
    未修正，然該罪有罰金刑之處罰，且自24年7月1日施行後即
    未再修正，依增訂刑法施行法第1條之1規定，其罰金即應以
    新臺幣為單位，數額應提高30倍。而倘依被告行為時之罰金
    罰鍰提高標準條例第1條之規定，依法律應處罰金罰鍰者，
    就其原定數額提高為2倍至10倍。但法律已依一定比率規定
    罰金或罰鍰之數額或倍數者，依其規定。而依行政院會銜司
    法院於72年7月27日發布，同年8月1日施行，有關刑法定有
    罰金各條，提高為10倍。再者銀元與新台幣之比率為1比3。
    從而前開犯罪條文修正前、後罰金最高額應屬相同。惟被告
    行為時，刑法第33條第5款原規定：「罰金：1元以上。」，
    修正後刑法第33條第5款則規定：「罰金：新台幣1千元以上
    ，以百元計算之。」，將罰金刑提高為新臺幣1千元以上，
    且以百元計算，比較修正前後規定，修正後刑法第305條所
    規定本刑罰金刑之最低額，較修正前提高，依修正後刑法第
    2條第1項規定，自應以修正前之規定較為有利。又被告與告
    訴人有家庭暴力防治法第3條第4款之姻親關係，被告故意對
    告訴人實施家庭暴力行為，為家庭庭暴力罪，惟該法就此並
    無刑罰規定，仍應依刑法罪章論罪科刑。
四、原審因適用刑法第2條第1項前段、第305條、修正前刑法第
    41條第1項，刑法施行法第1條之1，修正前罰金罰鍰提高標
    準條例第2條，現行法規所定貨幣單位折算新臺幣條例第2條
    ，中華民國96年罪犯減刑條例第2條第1項第3款、第7條。審
    酌被告因換鎖細故與告訴人爭執，致犯本罪，情節雖非重大
    ，但犯後始終否認犯行，毫無悔意，量處被告拘役30日，又
    以被告於行為時之刑法第41條第1項規定之易科罰金折算標
    準、修正前罰金罰鍰提高標準條例第2條前段（現已刪除）
    規定，就原定數額提高為100倍折算1日，則被告行為時之易
    科罰金折算標準，應以銀元300元折算一日，經折算新臺幣
    後，應以新臺幣900元折算一日。惟95年7月1日修正公布施
    行之刑法第41條第1項前段規定之易科罰金折算標準為，以
    新臺幣1000元至3000元折算一日。比較修正前後之易科罰金
    折算標準，以95年7月1日修正公布施行前之規定，較有利於
    被告，依刑法第2條第1項前段，適用修正前刑法第41條第1
    項前段規定，以銀元300元即新台幣900元折算一日，定其易
    科罰金之折算標準。再以被告之犯罪時間在96年4月24日以
    前，合於中華民國九十六年罪犯減刑條例之減刑要件，依該
    條例規定減其宣告刑二分之一，並諭知易科罰金之折算標準
    。經核認事用法均無違誤，量刑亦稱妥適。被告上訴仍執陳
    詞否認犯罪，為無理由，應予駁回。
五、公訴意旨另略以（即臺灣士林地方法院檢察署檢察官95年度
    蒞字第11576號補充理由書所載）：被告於不詳時地，要曾
    正雄、曾木川轉知告訴人：「我要送三顆子彈給她」云云，
    因認被告此部分事實亦涉有恐嚇罪嫌云云。然按告訴人之告
    訴，係以使被告受刑事訴追為目的，是其陳述是否與事實相
    符，仍應調查其他證據以資審認（最高法院52年臺上字第
    1300號判例參照）。本件公訴人指被告以送子彈等語恐嚇告
    訴人，無非以告訴人於偵查中時地不詳之單一指述為其論據
    ，此不僅為被告所堅決否認，而證人曾正雄於原審審理時亦
    為否認被告有要其轉告「我要送三顆子彈給她（指甲○○）
    」之事之證述（見原審卷第106頁），是僅憑告訴人尚有瑕
    疵之指述，且無其他補強證據足資佐證之情況下，難認告訴
    人之指述與事實相符，本院無從形成被告有罪之認定，惟因
    檢察官認此部分犯嫌與前揭有罪部分事實有裁判上一罪之連
    續犯關係，故本院不另為無罪之諭知。
據上論斷，應依刑事訴訟法第368條，判決如主文。
本案經檢察官周志榮到庭執行職務。
中    華    民    國    97    年    4     月    2     日
                  刑事第十六庭審判長法  官  溫耀源
                                    法  官  許增男
                                    法  官  王敏慧
以上正本證明與原本無異。
不得上訴。
                                    書記官  丁淑蘭
中    華    民    國    97    年    4     月    2     日
附錄本案論罪科刑法條之依據：
中華民國刑法第305條
（恐嚇危害安全罪）
以加害生命、身體、自由、名譽、財產之事，恐嚇他人致生危害
於安全者，處2 年以下有期徒刑、拘役或3 百元以下罰金。


司法院資訊處製作；財團法人民間司法改革基金會備份。
